【裁判字號】    98,訴,2271
【裁判日期】    990326
【裁判案由】    偽造有價證券
【裁判全文】
臺灣板橋地方法院刑事判決              98年度訴字第2271號
公  訴  人  臺灣板橋地方法院檢察署檢察官
被      告  丙○○
選任辯護人  陳俊傑  律師
上列被告因偽造有價證券案件，經檢察官提起公訴（98年度偵字
第12926 號），本院判決如下：
    主  文
丙○○意圖供行使之用，而偽造本票，處有期徒刑貳年貳月，票
號487526，發票人乙○○，到期日96年10月10日，票面金額捌拾
陸萬捌仟元之本票壹紙沒收。
    事  實
一、丙○○於民國（下同）96年間，因與乙○○之姊姊沈沛岑間
    有債務糾紛，經乙○○於96年7 月7 日，在台北縣三峽鎮○○路239 號1 樓處簽發票號487526，發票人乙○○，到期日
    96年10月10日，票面金額新臺幣（下同）868000元之本票乙
    紙（惟乙○○在上開本票上漏未填載發票日）予丙○○收執
    為憑，以為清償，嗣上開本票屆期後，乙○○未能清償，丙○○即於96年12月27日檢送上開本票具狀向本院民事庭聲請
    本票裁定（即本院97年度票字第46號案件），遭本院以上開
    本票乙紙欠缺「發票日」之必要記載事項，而駁回丙○○之
    聲請在案；後丙○○即於97年1 月間某日，要求乙○○前來
    其台北縣三峽鎮○○路1 號「廣寶公司」內補簽上開本票之
    發票日，惟乙○○誤將上開本票之發票日填載為「97」年7
    月17日，即將上開本票發票日之「97」年塗改為「96」年後
    （惟乙○○在上開發票日之塗改處，亦漏未依法簽名或按捺
    指印，是上開本票依法仍未經乙○○完成發票行為）交予丙○○收執，而丙○○事後發現上情，竟為能順利持上開本票
    向本院聲請本票裁定之行使用途，未經乙○○之同意，逕在
    上開本票上發票日96年7 月17日之「97」年處經塗改為「96
    」年處上，蓋用自己之指紋乙枚於其上，以表明上開塗改處
    已經乙○○依法按捺指印其上之用意，而偽造上開本票乙紙
    ，並於97年1 月25日檢送上開偽造後之本票具狀持向本院聲
    請本票裁定（即本院97年度票字第962 號案件），以為行使
    ，而經本院於97年1 月30日裁定准許在案。後經乙○○於97
    年2 月21日具狀向本院民事庭聲請確認上開本票債權不存在
    之訴，經本院民事庭於97年10月15日以97年度板簡字第579
    號判決確認上開本票債權不存在在案。
二、案經乙○○訴由臺灣板橋地方法院檢察署檢察官偵查起訴。
    理  由
一、訊據被告丙○○固坦承於上開時地曾持上開未載有發票日之
    本票向本院聲請本票裁定而遭駁回在案，後再持已載有「96
    年（原為『97』年，後經塗改為『96』年）7 月17日」之同
    一本票向本院聲請本院裁定而經准許在案，惟矢口否認上開
    犯行，辯稱：伊遭法院以上開本票漏未填載發票日而駁回其
    聲請後，即再聯絡乙○○於97年1 月間到伊公司，由乙○○
    本人親自在上開本票上補簽上發票日「96年7 月17日」，始
    由伊再持向法院聲請本票裁定獲准，伊並未偽造上開本票之
    發票日云云。經查：
  (一)被告於96年間，因與告訴人乙○○之姊姊沈沛岑間有債務糾
    紛，經告訴人乙○○於96年7 月7 日，在台北縣三峽鎮○○
    路239 號1 樓處簽發票號487526，發票人乙○○，到期日96
    年10月10日，票面金額868000元之本票乙紙（惟告訴人乙○○在上開本票上漏未填載發票日）予被告收執為憑，以為清
    償，嗣上開本票屆期後，告訴人乙○○未能清償，被告即於
    96年12月27日檢送上開本票乙紙具狀向本院民事庭聲請本票
    裁定（即本院97年度票字第46號案件），遭本院以上開本票
    乙紙欠缺「發票日」之必要記載事項，而駁回被告之聲請在
    案等情，業據被告於本院審理時坦承不諱，核與告訴人乙○○於本院審理時證稱：「（請提示本署98年他字第514 號卷
    第6 頁本票影本1 紙，被告說這張本票是你在發票人欄位簽
    名後再交給被告，有無此事？）對」、「（提示上開本票影
    本，其上記載有哪些內容是你自己親自填寫的？）到期日96
    年10月10日、金額868000元整、發票人簽名、地址、身分證
    字號」、「（這張本票的到期日原本是寫96年9 月10日，後
    來9 被劃掉改為10，是誰改的？）是我改的」、「（這張本
    票上有三枚指紋，是誰按捺的？）都是我按捺的」、「（為
    何要在本票上到期日、票面金額欄、身分證字號下分別按捺
    指紋？）被告要我蓋的」、「（這張本票你簽署的時地？）
    96年7 月7 日，在三峽我的工作地，地址是三峽鎮○○路23
    9 號1 樓」等語（見本院卷99年2 月24日審判筆錄）及證人
    甲○○於本院審理時證稱：「（請提示上開民事卷內原告準
    備書狀二附件一之本票影本，是否曾經看過這張本票？）看
    過」、「（什麼原因看過這張本票？）乙○○欠錢，我叫她
    開的」、「（請提示上開民事卷內原告準備書狀二附件一之
    本票影本，這張本票你為什麼會請乙○○開？）因為乙○○
    欠秀月錢，秀月叫我找乙○○出來，看她是要還還是要怎麼
    樣，她說她沒有現金還，我就說要不然就先付點利息，然後
    她就開這張本票出來」、「（請提示上開本票影本，其上寫
    的到期日、金額、發票人簽名及住址，請你辨認是誰寫的？
    ）簽名是乙○○簽的，地址、金額、到期日也都是乙○○寫
    的」、「（最下面有中華民國幾年幾月幾日，當時你拿到的
    本票是否是像這樣空白的？）是」、「（你拿到這張本票，
    下面的發票日為何是空白的？）當時就忘記叫她寫」、「（
    這張本票有無兌現？）沒有兌現」、「（你剛說乙○○開那
    張本票是在何處？）是在她們之前的紅磚泡沫紅茶店裡面」
    等語（見本院卷98年12月24日審判筆錄）相符，復有本院97
    年度票字第46號民事卷宗及其內所附未填載發票日之上開本
    票影本乙紙，在卷可稽，足堪認定。
  (二)又被告後於97年1 月25日檢送發票日經填載為「96年（按原
    係填載為『97』年，惟後經塗改為『96』年，且該塗改處上
    並蓋有乙枚指紋）7 月17日」之上開本票乙紙具狀再向本院
    聲請本票裁定（即本院97年度票字第962 號案件），並經本
    院於97年1 月30日裁定准許在案乙情，亦為被告所不否認在
    卷，復有本院97年度票字第962 號民事卷宗及其內所附已填
    載發票日「96年7 月17日」之上開本票影本乙紙可佐，亦堪
    認定。
  (三)再者，上開本票上後所填載之發票日「96年（按原係填載為
    『97』年，惟後經塗改為『96』年，且該塗改處上並蓋有乙
    枚指紋）」7 月17日乙節，業據被告於本院準備程序及審理
    時辯稱：「系爭本票的發票日不是我事後加上去的，是我後
    來在97年1 月在我台北縣三峽鎮○○路1 號的公司內請告訴
    人自己寫上去的」、「....，他不知道我拿本票去法院聲請
    裁定，那是我和秀月的事情，我帶甲○○去找乙○○，是因
    為客票跳票了，叫乙○○寫本票，當時那張本票的發票日乙○○沒有壓日期，是空白，我拿去聲請裁定，法院把本票退
    還給我，因為日期沒有壓，我聯絡乙○○來寫日期，我才又
    送去法院聲請裁定」等語（見本院卷98年9 月15日準備程序
    筆錄、98年12月24日審判筆錄）及證人丁○○於本院審理時
    證稱：「（是否認識乙○○？）我認識，我有看過她，我們
    應該也有交談過」、「（何種原因認識？）是因為被告，我
    以前是被告的員工，我是經過被告認識乙○○的」、「（乙○○有無來過你們三峽鎮○○路1 號的被告經營的廣寶工程
    公司？）有」、「（就你的見聞，你在廣寶公司有見過乙○○幾次？）忘記了，至少有2 次」、「（你曾經在公司裡面
    有看過乙○○跟被告有處理票據的事情嗎？）有看過她來公
    司，處理那張票，後來我出去了，因為我要去外面工作。票
    我沒有看過，我不知道是本票或是支票」、「（你知道要處
    理這張票，大概的時間為何？）過年之前，大約1 月左右」
    等語（見本院卷98年12月24日審判筆錄）在卷，另告訴人乙○○於本院97年度板簡字第57 9號確認本票債權不存在民事
    事件中，於97年4 月23日民事準備書暨聲請調查證據狀第2
    項第9 至12行亦載明「按系爭本票係在被告等人之脅迫下所
    簽訂，並依被告之意思將發票日填寫為『96年7 月17日』，
    原告已以存證信函通知被告撤銷被脅迫之意思表示，此有存
    證信函可稽（證三），因恐被告尚未收受送達，爰再以本書
    狀繕本之送達為撤銷被脅迫意思表示之表示。....」等語可
    稽，此有本院97年度板簡字第579 號確認本票債權不存在民
    事卷宗影本內所附民事準備書暨聲請調查證據狀及存證信函
    各乙份可憑，而上開本票乙紙於96年7 月7 日簽發當時，依
    本院97年度票字第46號民事卷宗內資料所示，確為一漏未填
    載「發票日」之無效本票，後上開同一本票再依本院97年度
    票字第962 號民事卷宗內資料所示，其「發票日」已將填載
    為「96年（按原係填載為『97』年，惟後經塗改為『96』年
    ，且該塗改處上並蓋有乙枚指紋）7 月17日」等情，此有本
    院上開97年度票字第46、962 號民事卷宗各乙份可稽，再經
    本院檢視比對本院97年度票字第962 號民事卷宗內所附上開
    本票乙紙後，發現其上發票日「96年」、「97年（按已經塗
    改者）」之「9 」乙字之運筆方式、順序，不僅二者間全屬
    一致，甚至上開「9 」及「7 」二字之運筆方式、順序，亦
    與其上即告訴人乙○○所承認為其本件所填寫之到期日「96
    年」、發票人住址「....23 9號」之「9 」乙字及發票人身
    分證字號「Ｚ0 00000000 」之「7 」乙字，均極近相同，此
    亦有本院97年度票字第962 號民事卷宗內之上開本票乙紙可
    憑，是告訴人乙○○於96年7 月7 日簽發上開本票乙紙時，
    除其上漏未填載「發票日」外，上開本票之到期日原填載為
    「96年9 月10日」，後經告訴人乙○○同意後，另將到期日
    塗改為「96年『10』月10日」，並經告訴人乙○○本人押印
    在上開到期日96年「9 月」10日」之塗改處上，後因告訴人
    乙○○未能清償上開本票，被告即於96年12月27日檢送上開
    本票具狀向本院民事庭聲請本票裁定（即本院97年度票字第
    46號案件），遭本院以上開本票乙紙欠缺「發票日」之必要
    記載事項，而駁回被告之聲請在案；後被告即於97年1 月間
    某日，要求告訴人乙○○前來其台北縣三峽鎮○○路1 號「
    廣寶公司」內補簽上開本票之發票日，惟告訴人乙○○誤將
    上開本票之發票日填載為「97」年7 月17日，即將上開本票
    發票日之「97」年塗改為「96」年後（惟告訴人即發票人乙○○在上開發票日之塗改處，亦漏未依法簽名或按捺指印，
    是上開本票依法仍未經告訴人即發票人乙○○完成發票行為
    ，詳後述）交予被告收執等情，均堪認定。告訴人乙○○於
    本院審理時辯稱上開本票上發票日「96年7 月17日」非其所
    簽，當時其先後簽發了2 紙本票，第1 張因為有寫錯字而作
    廢，其未曾於97年1 月間去被告廣寶公司補簽發票日「96年
    7 月17日」云云，尚不足逕為不利被告認定之憑據，至為顯
    然。
  (四)又按「票據上之記載，除金額外，得由原記載人於交付前改
    寫之。但應於改寫處簽名」、「票據上之簽名，得以蓋章代
    之」，票據法第11條第3 項、第6 條定有明文。茲上開本票
    於97年1 月間某日，經被告要求告訴人乙○○前來「廣寶公
    司」內補簽上開本票之發票日時，因告訴人乙○○誤將上開
    本票之發票日填載為「97」年7 月17日，並將上開本票發票
    日之「97」年塗改為「96」年後，即逕行交付被告收執，惟
    揆諸上開票據法之規定，因告訴人即發票人乙○○在上開本
    票發票日之塗改處，並未簽名或按捺指印其上，是依票據法
    第120 條之規定，仍屬尚未依法完成必要記載事項之無效本
    票，至為灼然，且被告於本院審理時亦坦承上開本票上發票
    日「97」年塗改為「96」年處之指印乙枚，確係其本人之指
    印，而上開指印乙枚經送請內政部警政署刑事警察局鑑定之
    結果，亦可確定與告訴人乙○○非同一人者，此有該局98年
    3 月18日刑紋字第0980034550號鑑驗書乙份可參，另證人甲○○於本院審理時亦證稱：「（被告在這張本票的發票日期
    97刪改為96處蓋指印，是否因為有作刪改的原因才蓋印或是
    因為別的原因？）....（改稱）因為刪改才蓋的，因為刪改
    要蓋」等語（見本院卷98年12月24日審判筆錄）綦詳，足認
    被告應係事後發現上情，為能順利持上開本票向本院聲請本
    票裁定之行使用途，即未經告訴人即發票人乙○○之同意，
    逕在上開本票上發票日96年7 月17日之「97」年處經塗改為
    「96」年處上，蓋用自己之指紋乙枚於其上，以表明上開塗
    改處已經告訴人即發票人乙○○依法按捺指印其上，完成上
    開本票發票行為之用意，而偽造上開本票乙紙，並於97年1
    月25日檢送上開偽造後之本票具狀再向本院聲請本票裁定（
    即本院97年度票字第962 號案件），亦為顯然。雖被告辯稱
    其當時係因為秀月要其背書，他在票面找不到空白位置，才
    不得在該發票日之塗改處蓋印云云，惟被告乃一具有使用票
    據經驗之人（見本院97年度板簡字第579 號確認本票債權不
    存在民事事件卷宗內附97年4 月2 日民事答辯狀所附868000
    元支票及其退票理由單影本各乙紙），且背書依法本應於上
    開本票背面為之，而撥諸上開本票正面上亦非別無其他空白
    處可供被告蓋印「背書」之用，是被告辯稱其係為「背書」
    之目的，始在上開本票上發票日「97」年塗改為「96」年處
    之蓋用其指印乙枚云云，顯係事後卸責之詞，不足採信。
  (五)綜上所述，被告偽造上開本票乙紙之犯行已臻明確，應予依
    法論科。
二、核被告所為，係犯刑法第201 條第1 項之意圖供行使之用，
    而偽造本票罪。被告行使上開偽造本票之低度行為，為其偽
    造上開本票之高度行為所吸收，不另論擬。查本件被告係因
    告訴人乙○○於96年7 月7 日所簽發上開本票乙紙，漏未填
    載「發票日」之必要記載事項，而向聲請本院本票裁定時，
    經本院駁回在案，後於97年1 月間再請告訴人乙○○前來補
    簽發票日時，復因發票日96年7 月17日之「96」年原係誤載
    為「97」年，並經告訴人乙○○親自塗改後，僅漏未經告訴
    人乙○○簽名或押印其上，致未完成上開本票之發票行為，
    而屬無效之本票，是被告為上開偽造上開本票上指印乙枚所
    為，顯係其一時疏慮，而犯本罪，其犯罪之情狀顯堪憫恕，
    若逕依刑法第201 條第1 項法定本刑「3 年以上10年以下」
    之最低度刑予以科刑，似仍嫌過重，爰依刑法第59條之規定
    ，酌量減輕其刑。爰審酌被告本件犯罪之動機、目的、手段
    、所生危害及其犯罪後之態度等一切情狀，量處如主文所示
    之刑，以資儆懲。
三、上開票號487526，發票人乙○○，到期日96年10月10日，票
    面金額868000元之本票乙紙，雖未據扣押在案，惟既無法證
    明其已滅失不存，復係被告所偽造者，業據本院認定在卷，
    爰依刑法第205 條之規定，宣告沒收之。
據上論斷，應依刑事訴訟法第299 條第1 項前段，刑法第201 條
第1 項、第59條、第205 條，刑法施行法第1 條之1 第1 項、第
2項 前段，判決如主文。
本案經檢察官黃筵銘到庭執行職務。
中    華    民    國    99    年    3     月    26    日
                  刑事第七庭  審判長法  官  戴嘉清
                                    法  官  傅明華
                                    法  官  林晏鵬
以上正本證明與原本無異。
如不服本判決應於收受判決後10日內向本院提出上訴書狀，並
應敘述具體理由。其未敘述上訴理由者，應於上訴期間屆滿後
20日內向本院補提理由書（均須按他造當事人之人數附繕本）
「切勿逕送上級法院」。
                                    書記官  陳映孜
中    華    民    國    99    年    3     月    31    日
附錄法條：刑法第201條第1項
意圖供行使之用，而偽造、變造公債票、公司股票或其他有價證
券者，處 3 年以上 10 年以下有期徒刑，得併科 3,000 元以下
罰金。

司法院資訊處製作；財團法人民間司法改革基金會備份。
